【裁判字號】    95,重上國,1
【裁判日期】    951222
【裁判案由】    國家賠償
【裁判全文】
臺灣高等法院花蓮分院民事判決         95年度重上國字第1號
上  訴  人  丙○○
上  訴  人  甲○○
上  訴  人  戊○○
上列3人共同
訴訟代理人  魏辰州律師
被  上訴人  花蓮縣消防局  設花蓮縣花蓮市○○街53號
法定代理人  乙○○        住同上
訴訟代理人  廖學忠律師
上列當事人間請求國家賠償事件，上訴人對於臺灣花蓮地方法院
中華民國95年5月22日94年度重國字第1號判決，不服提起本件上
訴，本院於95年12月5日言詞辯論終結，判決如下：
    主  文
上訴及假執行之聲請均駁回。
第二審訴訟費用由上訴人負擔。
    事  實
壹、上訴人方面：
一、聲明：求為判決：
（一）原判決廢棄。
（二）被上訴人應給付上訴人丙○○新台幣（下同） 5,638,585
      元及自民國（下同）94年 3月29日起至清償日止按年息百
      分之5計算之利息。
（三）被上訴人應給付上訴人甲○○1,538,450元，及自94年3月
      29日起至清償日止按年息百分之5計算之利息。
（四）被上訴人應給付上訴人戊○○ 1,617,146元，及自民國94
      年3月29日起至清償日止按年息百分之5計算之利息。
（五）前三項聲明，上訴人等願供擔保請准宣告假執行。
（六）第一、二審訴訟費用由被上訴人負擔。
二、陳述：除與原判決記載相同者，茲引用之外，補稱：
（一）本件被害人游金桃、劉之宇及劉之丞等 3人，於被上訴人
      所屬消防隊員到達火災現場之初尚有4至6分鐘之生還契機
      ，且當時火場溫度顯未到達無法實施救援之情形，又被上
      訴人所屬消防隊員到達火災現場之初因不知有人受困火場
      ，亦未積極確認，致未採取噴灑水線及架梯等救援行動，
      是其救援過程有過失，說明如下：
     1、被上訴人所屬消防隊員到達之初，游金桃、劉之宇及劉
        之丞等3人並未死亡：
     （1）該 3人死亡原因均為吸入過量濃煙導致一氧化碳中毒
          死亡，而非高溫致死，有卷附臺灣花蓮地方法院檢察
          署會同法醫師就該3名死者所為之相驗報告可稽。
     （2）依據原審勘驗花蓮縣消防局報案紀錄光碟之結果（原
          審94年12月 1日言詞辯論筆錄）及卷附中華電信股份
          有限公司94年5月17日花服二密（94）字第014號函所
          附發話號碼明細表可知，游金桃於94年 2月20日上午
          10時19分11秒火災發生後，旋即以家用電話00-00000
          00報案，當時意識清楚。
     （3）另據林金聰、林天送及丁○○於原審95年 3月30日庭
          訊證述，可知被害人等 3人於火災發生之初，尚有拍
          打2樓窗戶及呼救之情形。
     （4）再依卷附內政部消防署防災宣導資料及新竹市消防局
          網站所載防災常識（詳參上訴人原審所提95年 4月13
          日民事爭點整理狀所附證一及95年5月2日民事準備暨
          調查證據聲請狀所附證一）可知，一般人類慣於在大
          氣之21%氧氣濃度下自在活動。當氧濃度低至17%，肌
          肉功能會減退，此為缺氧症﹝Anoxia﹞現象。在10～
          14% 氧氣濃度時，人仍有意識，但顯現錯誤判斷力，
          且本身不察覺。在6～8% 氧氣濃度時，呼吸停止，將
          在6～8分鐘內發生窒息﹝Asphyxiation﹞死亡。而本
          件被上訴人自承所屬消防隊員於是日10時21分43秒到
          達火災現場，距離游金桃報案時間僅相隔約 2分鐘。
          揆諸前揭證人所述游金桃、劉之宇及劉之丞等 3人於
          火災發生之初尚有對外呼救及拍打窗戶之情形，若以
          上開內政部消防屬統計資料所示最嚴苛之情形（氧氣
          濃度僅存6～8％）被害人母子 3人於火災甫發生報案
          後應尚有6～8分鐘之存活時間。又本件被上訴人原審
          自承所屬消防隊員係於是日10時21分43秒到達火災現
          場，距離游金桃報案時間僅相隔約 2分鐘；是被害人
          母子等 3人於被上訴人所屬消防隊員到達後最少應尚
          有約4至6分鐘之存活時間。故渠等 3人於消防隊員到
          達之初顯然尚有生還機會，如消防隊員能及時採取人
          命救援之行動，當不致因吸入過量濃煙導致一氧化碳
          中毒死亡。
     2、被上訴人所屬消防隊員到達之初，未立即朝火場 2樓噴
        灑水線及架梯以搶救受困火場之人，違反內政部消防署
        所訂頒之作業原則，是其救援過程有過失：
     （1）被上訴人法定代理人乙○○及所屬現場負責救災之消
          防隊員，於本件火災事發後之記者會上均口徑一致表
          示當時因不知火場屋內民眾受困，方未採取救援行動
          （詳參原審起訴狀所附證一之剪報資料）。然於訴訟
          中卻主張係因火場溫度過高無法實施救援，顯係卸責
          之詞。
     （2）林金聰於原審95年 3月30日庭訊時證稱，消防隊員到
          達時，沒有作人命救護之動作。林天送於原審95年 3
          月30日庭訊時證稱，伊有聽到丁○○向一位消防隊員
          講（有人受困火場），伊也有跟同一位消防隊員講，
          但他不理，伊又跟另一位消防隊員講他也不理，伊又
          跟另一位消防隊員講，伊還說不然你消防衣借伊穿，
          他說不行。丁○○於原審95年 3月30日庭訊時證稱，
          消防隊員在聽到伊喊救命後，他們沒有作任何人命救
          援動作。
     （3）至於梁文正、郭震興、楊正源、林聰益等人雖於原審
          證稱現場無人告知屋內有人受困，及因現場濃煙、火
          勢太大而無法架梯，不管裡面有沒有人也會以裡面有
          人情況來救災…等語。然因彼等或為被上訴人所屬消
          防人員或擔任義消工作，所述已有迴護偏頗被告之虞
          ，復與其等在前開最初記者會中所作說明不符，均顯
          為臨訟勾串之詞，不足為採。復對照另1 位參與該次
          救火行動之義消葉富生之證述（參照林聰益之證述，
          葉富生係於當日上午10時25分以後方隨花蓮分隊消防
          車一起到達火災現場）：伊告訴指揮人員裡面有人後
          ，旁邊的民眾有何反應伊不知道，但指揮官馬上下令
          成立小組進入搜索；伊告知之後，搜救小組便展開搜
          救任務；現場確定沒有人的話，搜救小組是不會有行
          動，如知道有人會馬上展開救人行動；以當天現場情
          況，要先射水降溫，降溫之後，從一樓進入，或架梯
          從二樓進入…（以上均詳參原審95年 4月13日言詞辯
          論筆錄）。足認被上訴人所屬消防隊員係於火災後期
          （當日上午10時25分以後）經葉富生告知現場指揮官
          有人員受困火場之後，方才成立搜救小組展開搜救任
          務。又楊宜中證稱：（到達現場時，有無在火災發生
          之初，現場指揮官有無指揮現場人員對二樓受困民眾
          實施救護行動？）答：沒有。但伊不知道消防人員有
          無接獲有人受困訊息。復經原審勘驗火災現場對面大
          樓民眾所拍攝之錄影光碟可知，被上訴人所屬消防人
          員於到達之初並無朝 2樓噴灑水線或架梯之情形（以
          上均詳參原審95年 5月12日言詞辯論筆錄）。益證被
          上訴人及梁文正、郭震興、楊正源、林聰益等人所述
          被上訴人所屬消防隊員抵達現場後不管裡面有沒有人
          也會以裡面有人情況來救災…等云云，均與實情不符
          。是被上訴人所屬消防隊員於到達火場之初，確實並
          未對於火場 2樓實施噴灑水線及架梯等救援行動，乃
          毋庸置疑。
     （4）依據內政部消防署編印之「消防替代役訓練教材」及
          92年3月18日消署救字第09206000611號函所發佈之「
          消防機關災害現場人命救助作業原則」（詳參上訴人
          原審所提95年5月2日民事準備暨調查證據聲請狀所附
          證二及證三）均載明：消防救災係以火場之人命救助
          為優先行動，並應立即實施人命救助，消防人員於到
          場後必先確定是否有人員待救、若有則須全力投入進
          行救助行動，又待救者現場如有濃煙及火焰時，進入
          搶救則以噴霧水線作掩護，得到有人員待救情報，則
          直接進行救助活動。然揆諸前開說明可知，本件火災
          事發當日被上訴人所屬消防隊員不僅因勤務中心通報
          上之疏漏，於到場前不知火場內有民眾受困，亦未於
          到場之初積極確認是否有人員受困，更遑論立即噴灑
          水線及架梯以搶救受困火場 2樓之人。嗣於花蓮分隊
          消防人員在當日上午10時25分以後到場，經義消葉富
          生告知現場指揮官有人員受困火場之後，方才成立搜
          救小組展開搜救任務（其時距被害人游金桃發現火災
          報案之初已逾20分鐘，被害人母子等 3人已因吸入過
          多濃煙而無生還可能）。故被上訴人所屬消防隊員於
          系爭火災過程中所實施之救災行動均與上開內政部消
          防署所訂頒之作業原則相左，具有過失乃彰彰甚明。
     3、被上訴人所屬消防隊員到達之初，火場2 樓之溫度並未
        達無法實施救援之高溫狀態：根據原審95年 5月12日言
        詞辯論期日勘驗火災現場對面大樓民眾所拍攝之錄影光
        碟之結果，火場2 樓除濃湮外，並無火舌冒出之情形。
        又被害人母子3 人最終既非因高溫而致死，益見被上訴
        人所稱其所屬消防隊員到達火災現場之初已發生所謂「
        閃燃或爆燃」之高溫現象云云，均與實情相左，不足為
        採。
（二）上訴人等無與有過失：本件火災即便肇因於電線短路所導
      致，亦無從證明上訴人或被害人具有過失。又系爭房屋 2
      樓雖裝置有鐵窗作為防盜之用，然亦留有活動之逃生窗得
      以對外開啟，並不致對逃生及救災造成妨害。是被告主張
      原告與有過失云云，顯不足採。
（三）按「左列親屬，互負扶養之義務：一、直系血親相互間」
      ，又「夫妻互負扶養之義務，其負扶養義務之順序與直系
      血親卑親屬同，其受扶養權利之順序與直系血親尊親屬同
      」，民法第1114條第1款、第1116之1條定有明文。是夫妻
      相互間扶養之權利義務與直系血親無異，設若被上訴人所
      主張之「丙○○與游金桃互負扶養義務，丙○○因游金桃
      之死亡，不必對游金桃支出扶養費，二者互相扣抵，丙○
      ○不得就游金桃部分之扶養費為請求」等理由可採，則父
      母子女相互間亦互有扶養之權利義務，豈非亦應相互扣抵
      而不得請求！是被上訴人前開主張乃於法無據，不待贅言
      。
三、證據：除援用第一審所提證據外，另提出：（一）網站資料
    乙份。（二）總歸戶財產查詢清單影本乙份。
貳、被上訴人方面：
一、聲明：求為判決：
（一）上訴駁回。
（二）第二審訴訟費用由上訴人負擔。
（三）如被上訴人受不利判決，請准供擔保免假執行。
二、陳述：除與原判決記載相同者，茲引用之外，補稱：
（一）國家賠償法第2條第2項前段規定「公務員於執行職務行使
      公權力時，因故意或過失不法侵害人民自由或權利者，國
      家應負賠償責任」。依據上開條文規定，請求國家賠償需
      符合下列3項要件，缺一不可：1、公務員執行職務行使公
      權力有故意或過失。2、須侵害人民之自由或權利。3、須
      致生損害。
（二）本件消防救災，被上訴人或其所屬人員已竭盡所能並無過
      失：
     1、按內政部消防署函頒之「直轄市縣市消防機關火場指揮
        及搶救作業要點」、「消防機關災害現場人命救助作業
        原則」、被上訴人花蓮縣消防局自為訂定之「一般火災
        發生搶救標準作業程序」等相關規定，搶救作業中執行
        「優先進行人命搜救任務」之前，共有六目作業程序需
        先行完成，依序為災情回報、請求支援、指揮權轉移、
        車輛部署、水源運用、水線部署。縱上開作業全部完成
        ，依同目規定，亦非命消防人員於任何狀況均需直接進
        入火場搜救受災人。在執行搜救作業時，尚需於水線掩
        護之下，在已預留緊急脫離路線之情況中執行，且消防
        人員進入火場尚需執行破壞作業，故應先行「測溫」，
        以避免因破壞行動使火勢擴大或引發閃（爆）燃。另依
        「消防機關災害現場人命救助作業原則」第 5點規定：
        「人命救助優先順序，應考量災害現場環境，在確保救
        災人員、裝備、器材安全之前提下，就符合下列情形者
        ，優先救助」。
     2、原審法院依據證人林金聰之證詞：其於發現系爭火災現
        場起火後，至原告之消防車到達前，火災現場 2樓已經
        有濃煙，經過受困之死者敲開後窗戶後，煙亦已經很大
        、很厚等語。並依照證人楊宜中之證詞：其目睹第 1部
        消防車在火災現場附近轉彎口，第 2部消防車接著駛出
        ，其駕車緊跟在後到達，且於到達後30秒內立即拍照，
        所拍照片即為上訴人所提出原審附卷之現場照片。依照
        片內容顯示，1樓屋內火光熊熊，2樓已有濃煙冒出。又
        原審法院對勘驗上訴人提出由民眾拍攝之現場光碟結果
        ，光碟一開始，為第2 部消防車行駛到達火災現場，停
        放在第1部消防車之後，到達時，火災現場2樓，已有濃
        煙冒出，第2部消防車於10時22分到達，到達後，現場2
        樓又有大量濃煙冒出（即為閃燃或爆燃之情形），濃煙
        冒出高度超過 3樓。是以綜合證人林金聰、楊宜中之證
        述，及卷附照片及上開光碟勘驗筆錄可知，仁里分隊第
        1 部、第2部消防車抵達現場後，現場2樓即有大量濃煙
        冒出，消防人員有再好之裝備，仍無法進入救人，且當
        時消防隊員如果架梯攀上2 樓窗戶，恐尚未進入即遭高
        溫及濃煙波及產生傷亡。
     3、爆然或閃燃現象阻礙救援行動，乃事實上不能：
     （1）本件火災發生時，有自由時報之記者楊宜中正要至吉
          安分局，接下來要到吉安消防隊仁里消防分隊，當時
          看到第1輛消防車在火災現場附近轉彎口，接著第2輛
          消防車駛出，伊是緊跟著第2 部消防車到達現場採訪
          ，在到達後30秒內開始拍照，所拍照片即為上訴人在
          原審提出之照片，有證人楊宜中在原審證述明確 (見
          原審卷第118頁起)，依據楊宜中所照片第 1張之內容
          顯示，1樓屋內火光熊熊，2樓已有濃煙冒出。再對照
          上訴人提出之民眾以V8拍攝之現場光碟，光碟開始為
          第2部消防車到達現場，停在第1部消防車之後，第 2
          部消防車到達後，在第 1部消防車上之消防人員尚未
          佈線救火前，房屋 2樓有大量濃煙自陽台之窗內瞬間
          爆出，衝至仁里 1街對向之人行道，人行道上之民眾
          四處竄逃，上開濃煙爆出之現象，即為爆然或閃燃。
     （2）依據內政部消防署編著之『消防月刊』93年5 月號，
          第11、14頁有一編「全球性觀點解析閃燃與爆燃現象
          」一文，解釋「閃燃」及「爆燃」原因。「閃燃」是
          建築物火災發展到達某一程度時，CO化學鏈因高溫中
          斷，轉變成易燃性CO氣體，同時大量的水蒸氣也受高
          溫，而使HO化學鏈中斷並與C結合成H，以及額外的CO
          氣體。亦即由大量非可燃性氣體，在其緩慢地燃燒而
          突然轉變成大量豐富的二種高強度可燃氣體（即CO、
          H ）所造成整個氣相起火之「閃燃」現象。而「爆燃
          」發生型態，通常是火災現場之氣體隨著溫度增加而
          膨脹，依查理定律將形成空間巨大壓力，足以產生具
          有爆炸性結構之大量功，而作功程度從可轟出入內之
          消防人員，到建築物之牆壁倒塌程度。在溫度上，發
          生「閃燃」時，火災室內溫度在中央部分是 600-800
          °C，地面上溫度也可達 500°C之高；發生「爆燃」
          時，溫度達700-800°C之高溫。
     （3）又依美國防火協會拍攝之火災實地測試之光碟，在上
          開光碟中檔案 1.2為閃燃及爆燃之實況，二者為火燄
          及濃煙瞬間自屋內衝出所產生之力量，足使人員傷亡
          ，顯示之情況，與上訴人在原審提出民眾以V8拍攝之
          光碟所顯示本件火災之閃燃（爆燃）相同。檔案 3為
          火災實況，在該檔案 7分07秒之畫面有說明屋內溫度
          到達華氏500度（260°C）時，人員已無法存活，在7
          分40秒說明溫度至華氏1400度（760°C）時會產生閃
          燃，故閃燃、爆燃時，室內更無人能夠存活。
     （4）再依國內火災學權威即前任消防署長陳弘毅所著「火
          災學」乙書之第五章「建築物火災之特性」第11頁（
          即5-11）第一行敘述「閃燃發生後，人在室內中無法
          生存，故所有人員必須在此之前，向室外逃生」。
     4、又現場房屋1、2樓原為RC結構， 2樓後側自行以鐵皮加
        蓋2、3樓，內部以一般木板隔間，2、3樓前側陽台自行
        以鐵皮密封，僅留一防盜窗可外推，此有原審卷附現場
        照片可證，且為兩造所不爭執。如消防人員欲進入 2樓
        救人，在1樓屋內火勢仍大之情形下，勢必從2樓防盜窗
        內進入2樓陽台，方有可能搶救屋內已無聲息之死者3人
        ，然2 樓陽台已經濃煙密佈，屋內狀況不明，受困民眾
        位置何在、進入火災現場後有無逃生通道，當場均無法
        確認，如消防人員貿然架梯從封閉之2 樓陽台爬窗進入
        ，有任何突發狀況時，恐消防人員亦無處閃躲，而有生
        命的危險，參以證人梁文正即仁里分隊小隊長兼現場帶
        隊官、義消郭震興、楊正源所證述當日火勢太大，無法
        架梯等情。足認第1部消防車到達時，已無法進行2樓救
        援等情，則被上訴人所屬消防人員於執行職務時應無有
        何故意、過失之情形。
（三）縱令被上訴人應負賠償責任，上訴人等就火災之發生與有
      過失：
     1、按民法第 224條債務人之代理人或使用人，關於債之履
        行有故意或過失時，債務人應與自己之故意或過失負同
        一責任之規定，即在適用民法第217 條之場合，損害賠
        償權利人之代理人或使用人之過失，可視同損害賠償權
        利人之過失，適用民法第217 條過失相抵之法則，最高
        法院73年台上字第2201號判例可資參考。
     2、本件花蓮縣吉安鄉○里○街139號火災，經被上訴人綜合
        研判係屋內疑似電路短路所致，被上訴人並將火場取得
        之3件證物（均為電線）送內政部消防署鑑定，經鑑定3
        件電線證物所含熔痕皆為通電中電線短路所造成之通電
        痕，有卷附之「花蓮縣消防局火災調查報告書」第27頁
        及74、75頁記載可證。上開房屋由上訴人之被繼承人全
        家人共同居住使用，本應注意用電安全之維護，詎因疏
        於維護造成通電中電線短路，釀成火災。上訴人之被繼
        人及其家人在使用房屋時，對火災致其等被繼承人死亡
        乙事，應負完全之責任。
     3、而且被上訴人接獲民眾報案時，受災房屋火勢已經猛烈
        ，死者在 2樓已到無法獲生之程度，故死者未及時求救
        及未自行逃生，致一氧化碳中毒身亡。故本件事故，死
        者之上開原因亦屬損害擴大之原因。
     4、退萬步言，縱被上訴人未明確通報屋內有人乙節，謂有
        疏失。請鈞院審酌所指對損害發生原因，及損害之擴大
        均應負責，依民法第217條規定，免除被上訴人責任。
（四）游金桃等3 人死亡，與被上訴人如何之救人措施毫無因果
      關係：
     1、游金桃等3人於火災時係在139號2 樓內，屋內木造隔間
        及有塑膠等易燃物，加上時值冬天，窗戶緊閉，屋內氧
        氣不足，造成不完全燃燒，產生黑煙，及一氧化碳瀰漫
        其間，依本件火災於民眾發現時，有黑色濃煙自窗戶小
        孔冒出，屋內更滿佈濃煙及一氧化碳，又依游金桃等人
        係倒臥2 樓陽台前之防盜窗下，如當時尚有意識必定往
        外逃生，且距陽台在咫尺之間，亦會呼救。詎於被上訴
        人勤務中心接獲民眾報案前， 3人已無聲無息，顯見已
        經吸入大量一養化碳中毒昏厥死亡，此有花蓮地方法院
        檢察官出具游金桃、劉之宇、劉之丞 3人之屍體驗斷書
        記載 3人死因「一氧化碳中毒」致死，創傷為「吸入過
        量濃煙」等情，足以證明。
     2、再依前揭說明，被上訴人之消防人員到達現場，在實施
        救災前，屋內之閃燃（爆燃），屋內之游金桃等 3人已
        無法存活，不論消防人員有無遵照作業規定，仍無法將
        其等 3人搶救挽回其生命。故其等之死亡，與消防人員
        之救災是否疏怠，毫無因果關係。
（五）上訴人空言被上訴人救災過程有過失致游金桃等3 人喪生
      ，未舉證以實其說，並不可採：
     1、本件上訴人謂被上訴人所屬消防隊員到達之初，游金桃
        等 3人仍為存活，如消防人員及時救援，當不致因吸入
        過量濃煙導致一氧化碳中毒死亡，及火場溫度未達無法
        施救，致未採救援行動等之事實，不能憑空推臆，自應
        負舉證責任。上訴人迄未能舉證以實其說，當然不足採
        信。
     2、另依上訴人在原審提出之照片及光碟顯示受災房屋已冒
        火燄及濃煙，且更有閃燃（爆燃）現象，上訴人應對游
        金桃等人在屋內仍能存活之事實負舉證責任，如上訴人
        不能舉證，則其說詞不能採信。
（六）上訴人主張賠償金額之計算方法有誤：
     1、丙○○與游金桃互負扶養義務，丙○○因游金桃之死亡
        ，不必對游金桃支出扶養費，二者互相抵扣，丙○○不
        得就游金桃部分之扶養費為請求。
     2、甲○○、戊○○為配偶， 2人互負扶養義務，應與子女
        共負他方之扶養義務， 2人漏未計算在內，已有錯誤。
     3、本件上訴人並未敘明其身份、地位、經濟能力如何及損
        害發生原因等情，遽爾請求非財產上之損害；丙○○30
        0萬元，甲○○、戊○○各100萬元，應不足採。
三、證據：除援用第一審所提證據外，另提出：消防月刊（93年
    5 月號）節本乙份、美國防火協會製作之火災實地測試光碟
    乙片、陳弘毅著「火災學」乙書節本。
    理  由
一、兩造爭執要旨：
    上訴人起訴主張：花蓮縣吉安鄉○里○街139號民宅於94年2
    月20日上午10時許發生火災意外，造成游金桃、劉之宇、劉
    之丞3人死亡；被上訴人所屬之119勤務中心於同日上午10時
    18分許，接獲民眾報案即已得知火災發生當時火災民宅 2樓
    有人受困，竟未於聯絡相關所屬單位前往救火之際告知民眾
    受困一事，導致其所屬仁里分隊消防隊員到場後，無法採取
    必要之救援措施，雖嗣經現場民眾告知到場消防隊員火場內
    有人受困之事，然現場負責救災之消防隊員均未依「直轄市
    縣市消防機關火場指揮及搶救作業要點」之規定優先進行人
    命搜救任務，因而導致本件事故發生；上訴人丙○○死者之
    配偶及父親，上訴人甲○○、戊○○為死者游金桃之父母，
    經上訴人等依國家賠償法第10條第 1項規定請求被上訴人賠
    償，均遭被上訴人拒絕，故依國家賠償法第2條第2項規定，
    起訴請求被上訴人給付殯葬費、扶養損害及精神慰撫金等語
    。被上訴人則以：被上訴人於接獲民眾報案後，隨即通知仁
    里分隊派遺人車出勤，隨即又通知增派花蓮、吉安、美崙消
    防人員前往；仁里分隊人員雖未接獲通報屋內有人，然於途
    中見火災現場濃煙沖天，抵達火場時，救火指揮官梁文正發
    現1樓火勢很大，2樓濃煙烈焰由窗戶不斷竄出，乃依標準作
    業程序及平時消防作戰訓緗「任何住宅火警均假設內有人受
    困」之前提，指揮盡全力搶救滅火及搜救人命，立即同時設
    置2線水，1線由1樓正面入內灌救，侷限火勢，另1線試圖架
    梯由2樓灌救，因2樓於消防人員到達約 1分鐘左右產生爆燃
    ，火勢、濃煙很大、溫度很高，火舌並由 2樓陽台竄出，至
    第1次架梯未成功，改向2樓直接射水降溫並防止延燒，隨後
    再次架梯上 2樓滅火；到場之消防人員之處置，完全依照內
    政部消防署函頒之「直轄市縣市消防機關火場指揮及搶救作
    業要點」第 7點人命搜救：抵達火場後，應優先進行人命搜
    救任務之規定，並無疏怠之情形；另火災調查人員勘查現場
    發現防盜鋁窗上端已燒熔，以防盜窗燒熔臨界溫度為攝氏69
    5度，消防人員抵達前，屋內溫度至少絕對超過攝氏695度以
    上，加上濃煙瀰漫，屋內人員受困於屋前防盜及鋁窗，早已
    無法活命，其等 3人在被上訴人人員到達前已經死亡，故其
    等死亡與被上訴人消防人員有優先搶救人命無因果關係；本
    件火災係肇因於電線短路，且起火房屋亦有加蓋鐵窗，阻斷
    逃生通路，死者等人使用房屋與未妥善維護，對火災之發生
    自與有過失等語，資為抗辯。
二、兩造不爭執之事實：
（一）94年2月20日上午10時許，花蓮縣吉安鄉○里○街139號發
      生火警。
（二）被上訴人 119勤務中心於同日上午10時19分11秒，接獲游
      金桃以00-0000000家用電話報案（本院卷第48、49、60、
      61頁）。仁里分隊於同日上午10時21分43秒到達火警現場
      ，勤務中心並增派花蓮、吉安、美崙分隊消防人員前往救
      援。
（三）被上訴人 119勤務中心於通知仁里分隊前往救火時，未告
      知火警現場有民眾受困。
（四）上開火警造成游金桃、劉之宇、劉之丞3人死亡。
（五）火警房屋1、2樓原為ＲＣ結構，2 樓後側自行以鐵皮加蓋
      2.3樓，內部以一般木板隔間，2.3樓前側陽台自行以鐵皮
      密封，僅留一防盜窗可外推。
（六）賠償義務機關為被上訴人，因其未編列賠償預算，故由其
      所屬上級機關花蓮縣政府審議後，以無理由拒絕國家賠償
      。
（七）游金桃、劉之宇、劉之丞等3人是因一氧化碳中毒死亡。
三、按公務員於執行職務行使公權力時，因故意或過失不法侵害
    人民自由或權利者，國家應負損害賠償責任；公務員怠於執
    行職務，致人民自由或權利遭受損害者亦同，國家賠償法第
    第2條第2項固定有明文。依據上開條文規定，請求國家賠償
    之要件，應具備（一）行為人須為公務員、（二）須為執行
    職務行使公權力之行為、（三）須係不法之行為、（四）須
    行為人有故意或過失、（五）須侵害人民之自由或權利、（
    六）須不法行為與損害之發生有相當因果關係之要件，始足
    相當。另災害救助順序應以人命優先於財產，且生命並無高
    低價值之分，救災人員縱然受有防災、救災之專業訓練，亦
    不應苛求救災人員承受過高之生命危險，以實施救援，乃當
    然之理。經查：
（一）本件經原審院勘驗94年度聲字第42號保全證據事件，查封
      之花蓮縣消防局報案紀錄光碟 1片及消防人員與勤務中心
      之無線電通話紀錄光碟1片結果：於94年2月20日失火當日
      上午10時18分06秒，有1 女子報案稱「我家失火了，地址
      在仁里一街 139號大水溝旁邊」，同日上午10時18分26秒
      ，勤務中心通知仁里分隊火警地址時，則未告知火警現場
      有人受困，10時19分11秒，有1 男子重覆報案，並告知裡
      面有好幾個人等語，此有原審勘驗筆錄在卷可按（見原審
      卷一第60頁起）。依上開通話紀錄顯示，第1 通報案電話
      中，該名女子（經確認為死者游金桃，見本院卷第60頁）
      雖稱其家中失火，但並未告知其是否仍受困或有他人受困
      火災房屋無法逃生，嗣後第3 通電話中報案之男子已告知
      屋內有好幾個人時，被告勤務中心已得知火災現場有數人
      受困，但並未再通報仁里分隊告知有人受困一事，可勘認
      定，足認仁里分隊消防人員抵達火災現場前，並不知屋內
      有人受困之事實。
（二）林天送即火災現場附近鄰居結證稱：消防隊員到達前2 樓
      有人推開窗戶及拍打窗戶，我說趕快跳下來，但一直沒辦
      法救才去報案，報案回來後，2 樓就沒有拍打或呼叫的聲
      音；消防隊員到達時，其有聽到丁○○向1位消防隊員講2
      樓有人受困，其亦有跟另1 位消防隊員講，但消人員未架
      梯救人；第1部消防車到達時，已經有告訴2位消防隊員等
      語，核與其於失火翌（21）日於仁里分隊製作之談話筆錄
      所述，與鄰居林金聰、屋主丁○○均有聽到2 樓有求救敲
      門聲之證詞相符。證人丁○○即屋主亦稱：一開始已有講
      樓上有人等語（見原審卷一第 155頁），再參酌一般經驗
      法則，火災現場如確定有人受困，在人命為重之觀念下，
      屋主或附近鄰居應會告知消防人員有人受困之事實，以救
      援人命，不致於默不作聲。據此，本院認為林天送、丁○
      ○所述於消防人員抵達後，有告知消防人員屋內有人受困
      之事實應堪認定。至於被上訴人請求調查之梁文正、郭震
      興、楊正源雖證稱現場無人告知屋內有人受困等語，因彼
      等或為被上訴人所屬消防人員或擔任義消工作，所述有偏
      頗之虞，尚難以採信。
（三）證人林金聰即火災現場隔壁鄰居證稱：「當天上午我在仁
      里一街137號家中，我正要出門，發現隔壁2樓窗戶冒出濃
      煙，知道失火了，接著看到隔壁丁○○先生在樓下，在求
      救，呼喚大家趕快來救火，他人還在屋內，我跟隔壁鄰居
      將屋前機車牽走，接下來等消防局的消防車來」、「消防
      車來時，我有幫忙拉水管。消防車來時，1 樓已經有火了
      ，2 樓也冒濃煙。消防車來時，人數是兩人，人手不夠，
      我也幫忙救火」、「我出門發現濃煙時，有聽到139 號樓
      上有人在叫」、「我報警之前煙還沒有那麼大，但我聽到
      2樓有人在叫時，2樓煙已經很大了。開窗時，煙都已經很
      厚了」、「（叫聲是）女生，很尖叫，有敲打窗戶，尖叫
      及敲打窗戶時間沒有持續很久，敲了之後窗戶有被打開，
      打開後有求救，但一下就沒聲音了，在求救時，我講把小
      孩丟下來，但沒有反應，死者開窗時，煙都已經很厚了，
      （問：2 樓已經沒聲音時，消防隊員是否到達？）還沒有
      」等語（見原審卷一第144 頁起）。依據林金聰之證詞，
      其於發現系爭火災現場起火後，至消防車到達前，火災現
      場2 樓已經有濃煙，經過受困之死者敲開後窗戶後，煙亦
      已經很大、很厚。再楊宜中即自由時報之記者到庭證稱：
      「當天是我先去吉安警分局，接下來我要去仁里消防分隊
      之中，看到第1輛消防車火災現場附近轉彎口，接著第2輛
      消防車駛出」、「（問：第1部、第2部消防車開出時間差
      距為何？）我沒辦法精確估算，但依時間及經驗法則判斷
      ，應該40秒至1 分鐘時間。第一部到達時我沒看到，我是
      緊跟著第2 部消防車到達」、「（問：到現場時，是否立
      即往火災現場採訪？）是的。記憶所及兩方提出之照片我
      能確認是我拍攝的」、「（問：原告列出拍攝時間，數位
      相機時間，有無校正與標準時間或消防隊的時間？）從去
      年發生迄今，我都沒有校正過，但前幾天我有取出檢查，
      數位相機時間比中原標準時間快約10分鐘」、「因火警是
      動態狀況，我不會到達之後慢於30秒才出手拍照」等語（
      見原審卷二第37頁起）。是以依照證人楊宜中之證詞，其
      目睹第1部消防車在火災現場附近轉彎口，第2部消防車接
      著駛出，其駕車緊跟在後到達，且於到達後30秒內立即拍
      照，所拍照片即為上訴人所提出附卷之現場照片（見原審
      卷一第118頁起）；而上開照片第1張是在上午10時29分拍
      攝，依照片內容顯示，1樓屋內火光熊熊，2樓已有濃煙冒
      出。又原審勘驗上訴人提出由民眾拍攝之現場光碟結果，
      光碟一開始，為第2 部消防車行駛到達火災現場，停放在
      第1輛消防車之後，到達時，火災現場2樓，已有濃煙冒出
      ，第2部消防車於10時22分到達，到達後現場2樓又有大量
      濃煙冒出（即被上訴人所稱為閃燃或爆燃之情形），但未
      看出有火光冒出情形，濃煙冒出高度超過3 樓，此有原審
      勘驗筆錄在卷可按（見原審卷二第36頁）。故綜合林天送
      、林金聰、楊宜中證詞，及卷附照片、上開光碟勘驗筆錄
      可知，仁里分隊第1部、第2 部消防車抵達現場後，現場1
      樓屋內火光熊熊，2 樓有大量濃煙冒出，而有閃燃或爆燃
      之情形；且屋內之人已無拍打窗戶、呼叫等求救之情形，
      而無從知悉屋內之人位置。而足認梁文正即仁里分隊小隊
      長兼現場帶隊官、義消郭震興、楊正源所證述其等到達現
      場時，1樓火勢已經很大，2樓產生爆然情況，有再好之裝
      備也沒有辦法直接進去，又不知道屋內人之位置；其等在
      1 樓部水線，也試圖架梯從2 樓陽台前側搶救，但火勢濃
      煙太大，屋內高溫無法進入救人等情（見原審卷一第 178
      頁起），堪認屬實。
（四）又現場房屋 1、2樓原為ＲＣ結構，2樓後側自行以鐵皮加
      蓋2.3樓，內部以一般木板隔間，2.3樓前側陽台自行以鐵
      皮密封，僅留一防盜窗可外推，此有卷附現場照片可證，
      且為兩造所不爭執。如消防人員欲進入2樓救人，在1樓屋
      內火勢仍大之情形下，勢必從2樓防盜窗內進入2樓陽台，
      方有可能搶救屋內已無聲息之人，然 2樓陽台已經濃煙密
      佈，屋內狀況不明，受困民眾位置何在、進入火災現場後
      有無逃生通道，當場均無法確認。故本件縱消防人員貿然
      架梯從封閉之 2樓陽台爬窗進入，有任何突發狀況時，恐
      消防人員亦無處閃躲，而有生命之危險，致徒增傷亡人數
      。是被上訴人辯稱消防人員到達後不到30秒， 2樓陽台發
      生閃燃或爆燃，消防人員有再好裝備仍無法進入救人等情
      ，堪認屬實。
（五）本件上訴人雖主張被上訴人未架梯或射水以救援人命，致
      游金桃等 3人死亡，惟被上訴人所屬消防人員既無法於抵
      達現場時立即架梯、射水，係因 2樓火勢濃煙太大，屋內
      高溫而無法進入救人，已如前述；然被上訴人嗣後於火場
      控制後即有架梯救援人命之行為，為兩造所不爭執（見原
      審卷二第37頁）。上訴人既未能舉證明被上訴人所屬消防
      人員，於本件火災之救災有何因故意或過失行為，造成死
      者 3人死亡之情形，其依國家賠償法第第2條第2項請求被
      上訴人損害賠償，尚屬無據，而無從准許。至上訴人所主
      張「被上訴人所屬消防隊員到達之初，游金桃、劉之宇及
      劉之丞等 3人並未死亡」、「被上訴人法定代理人乙○○
      及所屬現場負責救災之消防隊員，於本件火災事發後之記
      者會上均口徑一致表示當時因不知火場屋內民眾受困，方
      未採取救援行動」等節，並不影響本件上開事實之判斷；
      及被上訴人聲請將本件送請鑑定，為因中央警察大學未能
      接受囑託而無法鑑定，均附此敘明。
四、綜上所述，本件上訴人主張，尚不足採；被上訴人抗辯其之
    救災並無故意或過失，應屬可信。從而，上訴人主張本於國
    家賠償之法律關係，請求被上訴人給付為無理由，不應准許
    ；其假執行之聲請亦失所附麗，應併予駁回。原審為上訴人
    敗訴之判決，及駁回其假執行之聲請，並無不合。上訴意旨
    指摘原判決不當，求予廢棄改判，為無理由，應予駁回。
五、兩造其餘主張及攻防禦方法，於本件判決之結果不生影響，
    爰不逐一論駁，併此敘明。
據上論結，本件上訴為無理由，依民事訴訟法第449條第1項、第
78條，判決如主文。
中    華    民    國    95    年    12    月    22    日
                        審判長法  官  林德盛
                              法  官  林鳳珠
                              法  官  王紋瑩
以上正本係照原本作成。
如不服本判決，應於收受送達後20日內向本院提出上訴書狀，其
未表明上訴理由者，應於提出上訴後20日內向本院補提理由書狀
（均須按他造當事人之人數附繕本）上訴時應提出委任律師或具
有律師資格之人之委任狀；委任有律師資格者，另應附具律師及
格證書及釋明委任人與受任人有民事訴訟法第466條之1第1項但
書或第2項（詳附註）所定關係之釋明文書影本。
                              書記官  劉妙娘
中    華    民    國    95    年    12    月    22    日
附註：
民事訴訟法第466條之1（第1項、第2項）：
對於第二審判決上訴，上訴人應委任律師為訴訟代理人。但上訴
人或其法定代理人具有律師資格者，不在此限。
上訴人之配偶、三親等內之血親、二親等內之姻親，或上訴人為
法人、中央或地方機關時，其所屬專任人員具有律師資格並經法
院認為適當者，亦得為第三審訴訟代理人。


司法院資訊處製作；財團法人民間司法改革基金會備份。
